---
title: "Capstone"
author: "Cristian Sandoval y Constanza Trujillo"
date: "`r Sys.Date()`" #este es un comando para que aparezca la fecha actual
lang: es
format: 
  html:
    title-block-banner: "#ffffff" #el color de fondo del banner
    smooth-scroll: true
    toc: true #tabla de contenido
    toc-depth: 6 #niveles de la tabla de contenido
    toc-location: right #la ubicación de la tabla
    number-sections: true #que enumere las secciones
    number-depth: 6
    code-fold: true #que los códigos se muestren pero ocultos
    bibliography: ref.bib #se refiere a citas en formato BibTeX
    csl: apa-numeric-superscript.csl #Formato de la cita
    theme: cosmo #el tema general, hay muchos tipos
    fig-cap-location: bottom #la ubicación del pie de nota de las figuras/gráficos
    self-contained: false
    df_print: paged
editor: visual

#    css: styles.css
execute:
  warning: false #que no se muestren los warning
  message: false #que no se muestren otros mensajes
  fig-width: 8 #el ancho de la figura/gráfico
  fig-height: 6 #el alto de la figura/gráfico
---

```{r, results = 'hide', echo=TRUE, eval=FALSE}
renv::init()
```

```{r, results = 'hide', echo=TRUE, eval=FALSE}
# Restaurar las dependencias según el archivo renv.lock
renv::restore()
```

```{r}
install_and_load <- function(package) {
  if (!require(package, character.only = TRUE)) {
    utils::install.packages(package)
    library(package, character.only = TRUE)
  }
}

# Lista de paquetes para ser instalados y cargados
packages <- c("knitr",
              "kableExtra", 
              "DT", 
              "table1",
            "reticulate",
            "gapminder",
            "latex2exp",
            "tidyverse", 
            "plotly", 
            "sf",
            "dplyr",
            "haven",
            "scales",
            "readxl",
            "stringr",
            "writexl",
            "openxlsx",
            "tidyr",
            "readr",
            "flextable",
            "DT",
            "httr",
            "ggplot2",
            "httr",
            "ggraph",
            "igraph",
            "ggcorrplot",
            "survey",
            "srvyr",
            "pROC",
            "PRROC",
            "caret",
            "randomForest",
            "e1071"
            )

# Aplica la función a cada paquete
invisible(capture.output(sapply(packages, install_and_load)))
```

```{r, results = 'hide', echo=TRUE, eval=FALSE}
renv::snapshot()
```

```{css}
body {
  font-family: 'Roboto', Arial, sans-serif; 
  line-height: 1.6; 
  background-color: #FFFFFF; 
  color: #4a235a; 
  margin: 1em;
}

h1 {
  color: #6c3483; 
  font-weight: bold;
  text-transform: uppercase;
}

h2, h3, h4 {
  color: #8e44ad; 
}

p {
  text-align: justify;
  text-indent: 1em; 
  margin-bottom: 1.2em;
}

a {
  color: #af7ac5; 
  text-decoration: none;
}

a:hover {
  color: #884ea0; 
  text-decoration: underline;
}

code {
  font-family: 'Courier New', monospace; 
  background-color: #dcd3ee; 
  padding: 0.2em 0.4em;
  border-radius: 4px;
}

blockquote {
  font-style: italic;
  border-left: 4px solid #8e44ad; 
  padding-left: 1em;
  color: #5d3b76; 
}

table {
  width: 100%;
  border-collapse: collapse;
  margin: 1em 0;
}

th, td {
  border: 1px solid #bb8fce; 
  padding: 0.5em;
  text-align: left;
}

th {
  background-color: #6c3483; 
  color: white;
}

td {
  background-color: #f4f0fa; 
}

```

# Más allá de la percepción: Análisis de victimización en Chile mediante datos sociales y técnicas predictivas

## Contexto

El fenómeno de la victimización es un objeto central de análisis en diversas disciplinas de las ciencias sociales, particularmente en la criminología, la sociología y la ciencia política. Este proyecto se fundamenta en un marco teórico que combina estas perspectivas para entender los factores que determinan la probabilidad de que una persona sea víctima de un delito en el contexto chileno.

La victimización, más allá de sus implicancias materiales o físicas inmediatas, tiene efectos profundos a nivel psicológico y social. La teoría de las oportunidades rutinarias, propuesta por Cohen y Felson en 1979 [@cohen2015routine], ofrece un marco útil para entender este fenómeno, al postular que la ocurrencia de un delito depende de la convergencia de tres elementos: un objetivo atractivo, un delincuente motivado y la ausencia de guardianes eficaces. Este enfoque pone de relieve la importancia de las características individuales y contextuales en la exposición al riesgo.

En Chile, un país marcado por una elevada desigualdad social, la relación entre factores socioeconómicos y victimización adquiere especial relevancia. Desde la perspectiva de la teoría de la tensión, formulada por Merton en 1938 [@merton1997evolving], se puede interpretar que las disparidades en el acceso a recursos y oportunidades generan frustraciones que incrementan la propensión al delito, ya sea como perpetrador o como víctima. En este sentido, las diferencias en ingresos, nivel educativo, situación laboral y acceso a servicios de seguridad podrían ser determinantes clave en la distribución del riesgo de victimización.

La percepción de inseguridad y la confianza en las instituciones constituyen dimensiones fundamentales en este análisis. La percepción de inseguridad, aunque subjetiva, refleja experiencias individuales y colectivas de victimización y afecta la calidad de vida de las personas. Según Skogan [@skogan1986fear], en su análisis de 1986, existe una relación directa entre las experiencias de victimización y el aumento de la sensación de inseguridad. Por otro lado, la confianza en instituciones como la policía y el sistema judicial, siguiendo los planteamientos de Putnam en 1993 [@putnam1993prosperous], puede influir en la disposición de las personas para buscar protección, denunciar delitos o participar en estrategias comunitarias de seguridad.

Además de los factores individuales y socioeconómicos, los aspectos geográficos y comunitarios también desempeñan un papel crítico. La ecología del delito, inspirada en las teorías de la Escuela de Chicago, sugiere que el entorno físico y social de una comunidad afecta la incidencia y la percepción del delito. En el caso chileno, las diferencias entre zonas urbanas y rurales, regiones y comunas, junto con los niveles de cohesión social y acceso a servicios, ofrecen un campo fértil para el análisis de patrones de victimización.

En conjunto, este marco teórico sustenta el análisis de los factores que influyen en la victimización en Chile, integrando perspectivas que abarcan tanto las dinámicas individuales como las estructuras sociales más amplias. Al hacerlo, el proyecto busca no solo aportar al entendimiento académico del fenómeno, sino también generar insumos prácticos para el diseño de políticas públicas orientadas a la prevención del delito y la promoción de la seguridad ciudadana.

## Objetivo del estudio

El objetivo del proyecto es identificar los factores individuales, socioeconómicos y geográficos que influyen en la probabilidad de que una persona sea víctima de un delito en Chile.

## Metodología

El proyecto utiliza un enfoque cuantitativo basado en el análisis de datos secundarios provenientes de la Encuesta de Bienestar Social 2021 y la Encuesta CASEN en Pandemia 2020. Se aplicarán técnicas predictivas para identificar los factores que influyen en la probabilidad de victimización en Chile.

**Variables del modelo**

Variable dependiente: Victimización en los últimos 12 meses (h1 de EBS)

Variables independientes:

-   Edad (l1 en EBS)

-   Sexo (sexo en Casen)

-   Nivel educacional (educ en Casen)

-   Situación laboral: empleado, desempleado, informal (activ en Casen)

-   Quintil de Ingresos (qaut en Casen)

-   Zona de residencia: urbana/rural (zona en Casen)

-   Exposición a situaciones de riesgo (h3 en EBS)

-   Conductas de prevención (h5 en EBS)

-   Percepción de inseguridad (h4 en EBS)

-   Accesibilidad a instancias de seguridad (h6 en EBS)

-   Confianza interpersonal (e4 en EBS)

-   Confianza en instituciones (f1 en EBS)

-   Situación de discapacidad (l4 en EBS)

### Modelo Conceptual

**Diagrama circular.** Para el modelo conceptual de presentación de variables se utiliza un diagrama circular, similar al modelo de estrella, dado que este permite dar cuenta de manera visualmente clara la relación entre las variables explicativas y la variable dependiente (victimización). Dado que el el objetivo de este proyecto es realizar un análisis explicativo sobre la ocurrencia de un fenómeno concreto (la victimización), el diagrama circular se establece como una mejor alternativa de visualización que el modelo entidad-relación, ya que no se busca estructurar y normalizar una base de datos. Adicionalmente, se tomó en consideración que los factores que se analizarán como potenciales elementos explicativos de la victimización (sexo, edad, percepción de seguridad, zona de residencia, confianza en instituciones, confianza interpersonal, accesibilidad a servicios, entre otras) no constituyen entidades independientes con relaciones jerárquicas, sino que representan variables explicativas que interactúan con el fenómeno central.

```{r}
#| label: fig-1
#| fig-cap: "Diagrama Circular: Factores de Victimización en Chile"

# Definir nodos (variables)
nodos <- tibble::tibble(
  name = c("VICTIMIZACIÓN", "Edad", "Sexo", "Nivel Educacional", 
           "Situación Laboral", "Quintil de Ingresos", "Zona de Residencia",
           "Región - Comuna", "Exposición a Riesgos", 
           "Percepción de Inseguridad", "Confianza en Instituciones", "Confianza interpersonal",
           "Accesibilidad a Seguridad", "Conductas de prevención"),
  tipo = c("Central", rep("Factor", 13)) # Etiqueta para diferenciar nodo central
)
# Crear conexiones entre la variable central y los factores
aristas <- tibble::tibble(
  from = "VICTIMIZACIÓN",
  to = nodos$name[-1]
)

# Crear el gráfico
grafo <- graph_from_data_frame(aristas, vertices = nodos, directed = FALSE)

ggraph(grafo, layout = "circle") +  # Cambio a diseño circular
  geom_edge_link(color = "gray70", linewidth = 0.5, linetype = "dashed") +
  geom_node_point(aes(color = tipo, size = tipo), show.legend = FALSE) +
  geom_node_text(aes(label = name), size = 3, fontface = "bold", repel = TRUE) +
  scale_color_manual(values = c("Central" = "darkgray", "Factor" = "steelblue")) +
  scale_size_manual(values = c("Central" = 7, "Factor" = 5)) +
  theme_void() +
  ggtitle("Diagrama Circular: Factores de Victimización en Chile") +
  theme(
    plot.title = element_text(size = 14, face = "bold", hjust = 0.5)
  )
```

## Carga de bases de datos

```{r, results = 'hide'}
#Importación base de datos CASEN (desde un zip en github)
url_zip <- "https://raw.githubusercontent.com/conitru/capstone/28c8fdccb68d21d46f6960a78286f8ebb98d4bae/bbdd/CASEN2020.zip"

##Guardar el archivo .zip en un archivo temporal
Temporal2 <- GET(url_zip)
temp_zip <- tempfile(fileext = ".zip")
writeBin(content(Temporal2, "raw"), temp_zip)

##Descomprimir el archivo .zip en una carpeta temporal
temp_dir <- tempfile()
  unzip(temp_zip, exdir = temp_dir)

##Ver los archivos descomprimidos en la carpeta temporal
files <- list.files(temp_dir)
print(files)

##Importar el primer archivo CSV encontrado
file_to_import <- file.path(temp_dir, files[1])  # Asumiendo que el archivo CSV es el primero
casen <- read_dta(file_to_import)  # Leer el archivo STATA

#Importación base de datos EBS 2021 (desde un archivo en github)

url_dta <- "https://raw.githubusercontent.com/conitru/capstone/28c8fdccb68d21d46f6960a78286f8ebb98d4bae/bbdd/EBS2021.dta"

ebs <- read_dta(url_dta)
```

## Exploración de datos

```{r, results = 'hide', echo=TRUE, eval=FALSE}

# Revisar estructura de las bases
str(ebs)
str(casen)

```

```{r, results = 'hide', echo=TRUE, eval=FALSE}

# Primeras filas de la base EBS
head(ebs)

# Primeras filas de la base CASEN
head(casen)
```

```{r, results = 'hide', echo=TRUE, eval=FALSE}

# Resumen estadístico de la base EBS
summary(ebs)

# Resumen estadístico de la base CASEN
summary(casen)
```

```{r, results = 'hide', echo=TRUE, eval=FALSE}

# Estructura de la base EBS
glimpse(ebs)

# Estructura de la base CASEN
glimpse(casen)

```

## Transformación y limpieza de datos

En esta sección se seleccionan las variables de las bases EBS 2021 y Casen 2020 que son relevantes para el proyecto. Asimismo, se realiza la unión de ambas bases en una sola consolidada, utilizando las variables clave de unión. Posteriormente, se realiza la transformación de las variables para su utilización en el análisis.

```{r}
# Seleccionar variables relevantes en EBS 2021
ebs2 <- ebs %>% 
  select(folio, folio_casen, id_persona_casen, region, comuna, l1, fexp, h1, h3_1, h3_2, h3_3, h3_4,
         h3_5,h3_6, h4_1,h4_2,h4_3,h4_4,h5_1,h5_2,h5_3,h5_4,h5_5,h6_1,h6_2,h6_3,h6_4,e4,f1_1,
         f1_2,f1_3,f1_4,f1_5, disc)

#Seleccionar variables relevantes en Casen 2020
casen2 <- casen %>% 
  select(folio_casen=folio, id_persona_casen=id_persona, zona, sexo, e6a, educ, activ, ocup_inf, qaut)

```

### Unión de bases de datos

Debido a la información de la nota técnica sobre la cantidad de casos que deberían mantenerse, se utilizará un left join, manteniendo la data de la base EBS 2021.

Al realizar la unión, se observa que la base efectivamente alcanza un total de 10921 observaciones, tal y como indica la nota técnica. Por esto, la unión se considera exitosa.

```{r}
Base_consolidada <- left_join(ebs2, casen2, by = c("folio_casen", "id_persona_casen"))
```

### Transformación de datos

**Variable dependiente**: La victimización se recodifica como una variable dicotómica

```{r, results='hide'}

Base_consolidada <- Base_consolidada %>% 
  mutate(victimizacion=case_when(
    h1==1~0,
    h1==2~1,
    h1==3~1))

table(Base_consolidada$victimizacion,Base_consolidada$h1)
```

**Variables independientes:** Las variables independientes se recodifican o calculan indicadores para poder ser sometidos a la regresión logística.

```{r, results='hide'}

##1. Edad
table(Base_consolidada$l1)
summary(Base_consolidada$l1)
Base_consolidada <- Base_consolidada %>%
rename(edad = l1)

##2. Sexo
table(Base_consolidada$sexo)

##3.Nivel educacional
###Esta variable presenta 110 valores perdidos (No sabe/No responde)
table(Base_consolidada$educ)

##4. Situación laboral
###No hay casos perdidos en esta variable.
table(Base_consolidada$activ)

##5. Quintil de ingreso nacional
table(Base_consolidada$qaut)
Base_consolidada <- Base_consolidada %>%
rename(quintil = qaut)

##6. Zona de residencia (urbano/rural)
table(Base_consolidada$zona)

##7. H3: Exposición a riesgos.
lapply(Base_consolidada[, c("h3_1", "h3_2", "h3_3", "h3_4", "h3_5", "h3_6")], table)
##No hay casos perdidos en estas variables.
###Se calcula un promedio simple para crear un indicador único de exposición a riesgos.
Base_consolidada <- Base_consolidada %>% 
  mutate(exp_riesgos=((h3_1+h3_2+h3_3+h3_4+h3_5+h3_6)/6))

summary(Base_consolidada$exp_riesgos)

##8.H4. Sensación de seguridad.
lapply(Base_consolidada[, c("h4_1", "h4_2", "h4_3", "h4_4")], table)

###Se calcula un promedio simple para crear un indicador único de sensación de seguridad.
Base_consolidada <- Base_consolidada %>% 
  mutate(sen_seguridad=((h4_1+h4_2+h4_3+h4_4)/4))

summary(Base_consolidada$sen_seguridad)

##9.H5. Conductas de prevención
lapply(Base_consolidada[, c("h5_1", "h5_2", "h5_3", "h5_4", "h5_5")], table)

###Esta variable tiene alternativas de respuesta "No aplica" y "No sabe/No responde", por lo que se calculará un indicador aditivo, considerando solo la cantidad total de conductas preventivas que ha tomado cada persona (H5=1 para cada indicador).
Base_consolidada <- Base_consolidada %>%
  mutate(cond_preventivas = rowSums(select(., h5_1:h5_5) == 1, na.rm = TRUE))

summary(Base_consolidada$cond_preventivas)
table(Base_consolidada$cond_preventivas)

##9.H5. Accesibilidad a instancias de seguridad
lapply(Base_consolidada[, c("h6_1", "h6_2", "h6_3", "h6_4")], table)

###Esta variable tiene alternativas de respuesta "No sabe/No responde", por lo que se calculará un indicador aditivo, considerando solo la cantidad total de instancias de seguridad accesibles que tiene cada persona (H6=1 para cada indicador).
Base_consolidada <- Base_consolidada %>%
  mutate(acce_seguridad = rowSums(select(., h6_1:h6_4) == 1, na.rm = TRUE))

summary(Base_consolidada$acce_seguridad)
table(Base_consolidada$acce_seguridad)

##10.e4. Confianza interpersonal
#No hay casos perdidos, solo se cambia el nombre para que sea más reconocible.
table(Base_consolidada$e4)
Base_consolidada <- Base_consolidada %>%
  rename(conf_interp = e4)

##11. f1: confianza en instituciones.
lapply(Base_consolidada[, c("f1_1", "f1_2", "f1_3", "f1_4", "f1_5")], table)

##No hay casos perdidos en estas variables.

###Se calcula un promedio simple para crear un indicador único de confianza en instituciones.
Base_consolidada <- Base_consolidada %>% 
  mutate(conf_instituciones=((f1_1+f1_2+f1_3+f1_4+f1_5)/5))

summary(Base_consolidada$conf_instituciones)

##12. l4: Discapacidad.
table(Base_consolidada$disc)

```

### Limpieza de base de datos

Se realiza una nueva selección de variables para conservar una base de datos que sólo contenga las variables de interés para el estudio. Posteriormente, se transforman las variables a factor o numéricas según corresponda.

```{r}
base_consolidada_2 <- Base_consolidada %>% 
  select(region,
comuna,
edad,
victimizacion,
sexo,
educ,
activ,
quintil,
zona,
exp_riesgos,
sen_seguridad,
cond_preventivas,
acce_seguridad,
conf_interp,
conf_instituciones,
disc)
```

```{r}
##Se transforman las variables a factor, para poder usarlas en las gráficas posteriores (actualmente están como haven_labelled al haber sido importadas de Stata)
base_consolidada_2 <- base_consolidada_2 %>%
  mutate(victimizacion = as_factor(victimizacion),
         region = as_factor(region),
         comuna = as_factor(comuna),
         edad = as.numeric(edad),
         sexo = as_factor(sexo),
         educ = as_factor(educ),
         activ = as_factor(activ),
         quintil = as_factor(quintil),
         zona = as_factor(zona),
         exp_riesgos = as.numeric(exp_riesgos),
         sen_seguridad = as.numeric(sen_seguridad),
         cond_preventivas = as.numeric(cond_preventivas),
         acce_seguridad = as.numeric(acce_seguridad),
         conf_interp = as.numeric(conf_interp),
         conf_instituciones = as.numeric(conf_instituciones),
         disc = as.factor(disc))
```

## Hipótesis de la investigación

1.  Las personas que residen en zonas urbanas tienen **mayor** probabilidad de ser víctimas de delitos en comparación con quienes viven en zonas rurales, debido a la mayor densidad de población y actividad delictual.

2.  Las personas que viven en sectores con **menor** acceso a instancias de seguridad tienen una mayor probabilidad de ser víctimas de delitos en comparación con aquellas en sectores con **mayor** acceso a instancias de seguridad.

## Análisis descriptivo

En primera instancia, se realizará un análisis descriptivo para evaluar la distribución de las variables de interés. Las variables se analizan en su interacción con la victimización, que es la variable principal del análisis. En el caso de las variables nominales, se graficará su distribución en gráficos de barra agrupada para cada segmento de victimización. Mientras que en las variables escalares se evaluará su correlación con la victimización, y se realizará un gráfico de nube de puntos en los casos de las variables con mayores niveles de correlación con la victimización.

**Victimización según sexo**

Dentro del segmento de personas que han sido víctimas de un delito, el 54,9% son mujeres, mientras que el 45,1% son hombres. En tanto, en el caso de las personas que no han sido víctimas de un delito, el 58,3% son mujeres, y el restante 41,7% son hombres.

```{r}
#| label: fig-2
#| fig-cap: "Distribución por sexo según victimización"

Grafico_Sexo <- base_consolidada_2 %>%
  group_by(victimizacion, sexo) %>%
  summarise(Conteo = n(), .groups = "drop") %>%
  group_by(victimizacion) %>%
  mutate(Porcentaje = Conteo / sum(Conteo) * 100,
         victimizacion = factor(victimizacion, levels = c(0,1), labels = c("No víctima", "Víctima"))) %>%  
  ggplot(aes(x = victimizacion, y = Porcentaje, fill = sexo)) +
  geom_bar(stat = "identity", position = "fill", color = "black") +  
  coord_flip() + 
  labs(
    title = "Distribución de Sexo por Victimización",
    x = "Victimización",  
    y = "Porcentaje",
    fill = "Sexo"
  ) +
  theme_minimal() +
  theme(
    legend.position = "right", 
    plot.title = element_text(hjust = 0.5),  
    axis.text.x = element_blank(),   
    axis.ticks.x = element_blank()   
  ) +
  geom_text(
    aes(label = scales::percent(Porcentaje / 100, accuracy = 0.1)),  
    position = position_fill(vjust = 0.5), 
    color = "white"
  )

ggplotly(Grafico_Sexo, tooltip = "text")
```

**Victimización según zona de residencia**

Entre las personas víctimas existe una mayor proporción de población urbana (90,2%), en comparación a las personas de no víctimas (84,4% en zonas urbanas). Esto permitiría en primera instancia tener una primera aproximación a una respuesta a la hipotesis de que existe una mayor probabilidad de ser víctima en zonas urbanas que en zonas rurales.

```{r}
#| label: fig-3
#| fig-cap: "Distribución por zona de residencia según victimización"

Grafico_Zona <- base_consolidada_2 %>%
  group_by(victimizacion, zona) %>%
  summarise(Conteo = n(), .groups = "drop") %>%
  group_by(victimizacion) %>%
  mutate(Porcentaje = Conteo / sum(Conteo) * 100,
         victimizacion = factor(victimizacion, levels = c(0,1), labels = c("No víctima", "Víctima"))) %>%  
  ggplot(aes(x = victimizacion, y = Porcentaje, fill = zona)) +
  geom_bar(stat = "identity", position = "fill", color = "black") +  
  coord_flip() + 
  labs(
    title = "Distribución de Zona por Victimización",
    x = "Victimización",  
    y = "Porcentaje",
    fill = "Zona"
  ) +
  theme_minimal() +
  theme(
    legend.position = "right", 
    plot.title = element_text(hjust = 0.5),  
    axis.text.x = element_blank(),   
    axis.ticks.x = element_blank()   
  ) +
  geom_text(
    aes(label = scales::percent(Porcentaje / 100, accuracy = 0.1)),  
    position = position_fill(vjust = 0.5), 
    color = "white"
  )

ggplotly(Grafico_Zona, tooltip = "text")
```

**Victimización según situación de discapacidad**

El 15,3% de las personas víctimas indicaron tener alguna situación de discapacidad, mientras que en las personas no víctimas la cifra deciende a 13,8%.

```{r}
base_consolidada_2 <- base_consolidada_2 %>%
  mutate(
    disc2 = case_when(
      disc==1 ~ "Sin discapacidad",
      disc==2 ~ "Con discapacidad"))
```

```{r}
#| label: fig-4
#| fig-cap: "Distribución por situación de discapacidad según victimización"

Grafico_Disc <- base_consolidada_2 %>%
  group_by(victimizacion, disc2) %>%
  summarise(Conteo = n(), .groups = "drop") %>%
  group_by(victimizacion) %>%
  mutate(Porcentaje = Conteo / sum(Conteo) * 100) %>%
  ungroup() %>%  
  mutate(
    victimizacion = factor(victimizacion, levels = c(0,1), labels = c("No víctima", "Víctima"))
  ) %>%  
  ggplot(aes(x = victimizacion, y = Porcentaje, fill = disc2)) +
  geom_bar(stat = "identity", position = "fill", color = "black") +  
  coord_flip() + 
  labs(
    title = "Distribución de discapacidad por victimización",
    x = "Victimización",  
    y = "Porcentaje",
    fill = "Discapacidad"
  ) +
  theme_minimal() +
  theme(
    legend.position = "right", 
    plot.title = element_text(hjust = 0.5),  
    axis.text.x = element_blank(),   
    axis.ticks.x = element_blank()   
  ) +
  geom_text(
    aes(label = paste0(round(Porcentaje, 1), "%")),  
    position = position_fill(vjust = 0.5), 
    color = "white",
    size = 3
  )

ggplotly(Grafico_Disc, tooltip = "text")

```

**Victimización según situación laboral**

Entre las personas víctimas de algún delito en los últimos 12 meses, el 52,4% indicó estar ocupados/as, cifra que desciende a 48,5% en el caso de las personas no víctimas.

```{r}
#| label: fig-5
#| fig-cap: "Distribución por situación laboral según victimización"

Grafico_Activ <- base_consolidada_2 %>%
  group_by(victimizacion, activ) %>%
  summarise(Conteo = n(), .groups = "drop") %>%
  group_by(victimizacion) %>%
  mutate(Porcentaje = Conteo / sum(Conteo) * 100,
         victimizacion = factor(victimizacion, levels = c(0,1), labels = c("No víctima", "Víctima"))) %>%  
  ggplot(aes(x = victimizacion, y = Porcentaje, fill = activ)) +
  geom_bar(stat = "identity", position = "fill", color = "black") +  
  coord_flip() + 
  labs(
    title = "Distribución de situación laboral por victimización",
    x = "Victimización",  
    y = "Porcentaje",
    fill = "Situación laboral"
  ) +
  theme_minimal() +
  theme(
    legend.position = "right", 
    plot.title = element_text(hjust = 0.5),  
    axis.text.x = element_blank(),   
    axis.ticks.x = element_blank()   
  ) +
  geom_text(
    aes(label = scales::percent(Porcentaje / 100, accuracy = 0.1)),  
    position = position_fill(vjust = 0.5), 
    color = "white",
    size = 3
  )

ggplotly(Grafico_Activ, tooltip = "text")
```

## Correlaciones

### Matriz de correlación

La matriz de correlación nos muestra a modo general correlaciones de baja intensidad (ninguna supera el ±0,5). En el caso de la interacción entre las variables cuantitativas e independientes que se utilizaran en el modelo, las mayores correlaciones se observan entre las variables sensación de seguridad y conductas preventivas (-0,4), y entre exposición a situaciones de riesgo y sensación de seguridad (-0,4), siendo en ambos casos una correlación de tipo negativo. Estas tres variables que mostraron correlación entre sí van a ser evaluadas en su distribución según la victimización en las gráficas siguientes.

```{r}
#Crear la matriz de correlación
corr_selected <- base_consolidada_2 %>%    
  mutate(across(c(edad, quintil, exp_riesgos, sen_seguridad, cond_preventivas, 
                  acce_seguridad, conf_interp, conf_instituciones), as.numeric)) %>%
  select(edad, quintil, exp_riesgos, sen_seguridad, cond_preventivas, acce_seguridad, 
         conf_interp, conf_instituciones) %>%
  cor(use = "pairwise.complete.obs", method = "pearson") %>%
  round(1)

# Definir etiquetas personalizadas
colnames(corr_selected) <- c("Edad",
                             "Quintil de ingreso",
                             "Exposición a situaciones de riesgo",
                             "Sensación de seguridad",
                             "Conductas preventivas",
                             "Accesibilidad a instancias de seguridad",
                             "Confianza Interpersonal",
                             "Confianza en las instituciones")

rownames(corr_selected) <- colnames(corr_selected)
```

```{r}
#| label: fig-6
#| fig-cap: "Matriz de correlación entre variables del modelo"
# Crear el gráfico de correlación con etiquetas personalizadas
ggcorrplot(corr_selected, type = "lower", lab = T, show.legend = T,
           colors = c("blue", "white", "red"),
           legend.title = "Correlación")
```

### Distribución de variables cuantitativas según victimización

**Relación entre victimización y exposición a situaciones de riesgo**

El análisis del box plot muestra que existirían diferencias en la exposición a situaciones de riesgos entre las personas víctimas y no víctimas. En promedio, los individuos que han sido víctimas tienen una exposición a riesgos significativamente mayor, con un promedio de 2,34 frente a 1,69 en el grupo de no víctimas. Además, la mediana para los víctimas también es más alta, lo que indica que la tendencia central de este grupo se encuentra en valores más elevados de exposición a riesgos. Estos resultados sugieren que la victimización está asociada con una mayor exposición a factores de riesgo, lo que podría implicar que las personas más expuestas a estos riesgos tienen una probabilidad mayor de ser víctimas.

```{r}
#| label: fig-7
#| fig-cap: "Distribución de indicador de exposición a riesgos según victimización"

ggplot_plot1 <- ggplot(base_consolidada_2, aes(x = factor(victimizacion, labels = c("No ha sido víctima", "Ha sido víctima")), y = exp_riesgos)) +
  geom_boxplot(fill = "lightblue", color = "black", aes(text = paste("Mediana:", round(..middle.., 2), "<br>Rango Intercuartil:", round(..upper.. - ..lower.., 2)))) + # Personalización del tooltip
  stat_summary(fun = mean, geom = "point", shape = 20, size = 3, color = "red", aes(text = paste("Promedio:", round(..y.., 2)))) +  # Agrega el promedio con tooltip en español
  scale_y_continuous(labels = comma) +
  labs(title = "",
       x = "Victimización",
       y = "Exposición a riesgos") +
  theme_minimal()

# Convertir el gráfico de ggplot a plotly
plotly_plot1 <- ggplotly(ggplot_plot1, tooltip = "text")

# Mostrar el gráfico interactivo
plotly_plot1
```

**Relación entre victimización y sensación de seguridad**

El análisis del box plot que compara la sensación de seguridad con la victimización muestra que las personas que no han sido víctimas tienen una sensación de seguridad significativamente mayor, con un promedio de 3,42, frente a 2,93 en el grupo de víctimas. Esta diferencia en la media sugiere que una menor sensación de seguridad podría estar asociada con una mayor probabilidad de ser víctima. Este hallazgo plantea la hipótesis de que la sensación de seguridad podría ser un factor protector o un indicador de vulnerabilidad frente a la victimización.

```{r}
#| label: fig-8
#| fig-cap: "Distribución de indicador de sensación de seguridad según victimización"

ggplot_plot2 <- ggplot(base_consolidada_2, aes(x = factor(victimizacion, labels = c("No ha sido víctima", "Ha sido víctima")), y = sen_seguridad)) +
  geom_boxplot(fill = "lightblue", color = "black", aes(text = paste("Mediana:", round(..middle.., 2), "<br>Rango Intercuartil:", round(..upper.. - ..lower.., 2)))) + # Personalización del tooltip
  stat_summary(fun = mean, geom = "point", shape = 20, size = 3, color = "red", aes(text = paste("Promedio:", round(..y.., 2)))) +  # Agrega el promedio con tooltip en español
  scale_y_continuous(labels = comma) +
  labs(title = "",
       x = "Victimización",
       y = "Sensación de Seguridad") +
  theme_minimal()

# Convertir el gráfico de ggplot a plotly
plotly_plot2 <- ggplotly(ggplot_plot2, tooltip = "text")

# Mostrar el gráfico interactivo
plotly_plot2
```

**Relación entre victimización y conductas preventivas**

El análisis del box plot que compara la victimización con las conductas preventivas muestra diferencias importantes entre los dos grupos. En promedio, las personas que han sido víctimas presentan un mayor nivel de conductas preventivas, con un promedio de 2,44, frente a 1,65 en el grupo de no víctimas. Este resultado sugiere que las personas que han experimentado victimización podrían estar más motivadas a adoptar conductas preventivas, posiblemente como una respuesta a su experiencia y como medida para evitar futuros incidentes.

```{r}
#| label: fig-9
#| fig-cap: "Distribución de indicador de conductas preventivas según victimización"

ggplot_plot3 <- ggplot(base_consolidada_2, aes(x = factor(victimizacion, labels = c("No ha sido víctima", "Ha sido víctima")), y = cond_preventivas)) +
  geom_boxplot(fill = "lightblue", color = "black", aes(text = paste("Mediana:", round(..middle.., 2), "<br>Rango Intercuartil:", round(..upper.. - ..lower.., 2)))) + # Personalización del tooltip
  stat_summary(fun = mean, geom = "point", shape = 20, size = 3, color = "red", aes(text = paste("Promedio:", round(..y.., 2)))) +  # Agrega el promedio con tooltip en español
  scale_y_continuous(labels = comma) +
  labs(title = "",
       x = "Victimización",
       y = "Conductas Preventivas") +
  theme_minimal()

# Convertir el gráfico de ggplot a plotly
plotly_plot3 <- ggplotly(ggplot_plot3, tooltip = "text")

# Mostrar el gráfico interactivo
plotly_plot3
```

## Análisis predictivo: Regresión Logística

El modelo de regresión logística es particularmente adecuado para analizar fenómenos como la victimización debido a que la variable dependiente en este caso es binaria, es decir, tiene dos posibles resultados: ser víctima o no ser víctima. La regresión logística permite modelar la probabilidad de que ocurra uno de estos dos eventos en función de una o más variables predictoras, que pueden ser tanto cuantitativas como cualitativas.

```{r}
set.seed(100)
train <- sample(1:nrow(base_consolidada_2), 0.8*nrow(base_consolidada_2))
t_train <- base_consolidada_2[train,]
t_test <- base_consolidada_2[-train,]

t_train$educ[t_train$educ == "No sabe"] <- NA
t_test$educ[t_test$educ == "No sabe"] <- NA
```

```{r}
model1 <- glm(victimizacion ~ sexo + edad + educ + activ + quintil + zona + exp_riesgos + sen_seguridad + cond_preventivas + acce_seguridad + conf_interp + conf_instituciones + disc, 
              family = binomial, 
              data = t_train)

summary_model <- summary(model1)
coef_table <- summary_model$coefficients

resultados <- data.frame(
  Variable = c("Intercepto",
               "Sexo - Mujer",
               "Edad",
               "Niv. Educ. - Básica Incompleta",
               "Niv. Educ. - Básica Completa",
               "Niv. Educ. - Media H. Incompleta",
               "Niv. Educ. - Media Téc. Prof. Incompleta",
               "Niv. Educ. - Media H. Completa",
               "Niv. Educ. - Media Téc. Prof. Completa",
               "Niv. Educ. - Técnico Sup. Incompleta",
               "Niv. Educ. - Técnico Sup. Completa",
               "Niv. Educ. - Profesional Incompleto",
               "Niv. Educ. - Postgrado Incompleto",
               "Niv. Educ. - Profesional Completo",
               "Niv. Educ. - Postgrado Completo",
               "Actividad - Desocupados",
               "Actividad - Inactivos",
               "Quintil II",
               "Quintil III",
               "Quintil VI",
               "Quintil V",
               "Zona Rural",
               "Exposición a Riesgos",
               "Sensación de seguridad",
               "Conductas Preventivas",
               "Accesibilidad Instancias de Seguridad",
               "Confianza Interpersonal",
               "Confianza en Instituciones",
               "Situación de Discapacidad"),
  Coeficiente = round(coef_table[, "Estimate"], 3),
  `Error Estándar` = round(coef_table[, "Std. Error"], 3),
  `Valor Z` = round(coef_table[, "z value"], 3),
  `Valor P` = ifelse(coef_table[, "Pr(>|z|)"] < 0.001, "<0.001", round(coef_table[, "Pr(>|z|)"], 3))
)

resultados$Significancia <- cut(
  coef_table[, "Pr(>|z|)"],
  breaks = c(-Inf, 0.001, 0.01, 0.05, 0.1, Inf),
  labels = c("***", "**", "*", ".", " "),
  right = FALSE
)

# Asegurarse de que el data frame no tenga nombres de fila
row.names(resultados) <- NULL  # Elimina los nombres de fila si están presentes
```

El modelo de regresión logística que analiza la victimización a partir de diversas variables predictoras permitió identificar algunas tendencias relevantes entre las variables analizadas, algunos de los hallazgos más destacados son los siguientes:

1.  Sexo: El coeficiente negativo para las mujeres en comparación con los hombres (−0.324, p < 0.001) sugiere que las mujeres tienen una probabilidad significativamente menor de ser víctimas, lo que podría indicar una menor exposición o vulnerabilidad a situaciones de victimización en relación con los hombres.

2.  Edad: La variable edad muestra un coeficiente negativo (−0.009, p < 0.001), lo que indica que a medida que aumenta la edad, la probabilidad de ser víctima disminuye, sugiriendo que los individuos más jóvenes podrían estar más expuestos a la victimización.

3.  Exposición a situaciones de riesgo: El coeficiente es positivo (0.487, p < 0.001) y es uno de los hallazgos más fuertes del modelo. Esto sugiere que las personas que están más expuestas a riesgos tienen una mayor probabilidad de ser víctimas, lo que es coherente con la intuición y los análisis previos que indican que la exposición a situaciones riesgosas aumenta la probabilidad de victimización.

4.  Sensación de seguridad: La sensación de seguridad tiene un coeficiente negativo (−0.380, p < 0.001), por lo que las personas que se sienten menos seguras en su entorno tienen una mayor probabilidad de ser víctimas.

5.  Conductas preventivas: La variable de conductas preventivas muestra una relación significativa (0.165, p < 0.001), indicando que las personas con más conductas preventivas tienen una mayor probabilidad de ser víctimas.

6.  Discapacidad: La variable de situación de discapacidad es significativa (0.209, p = 0.0327), lo que sugiere que las personas que poseen alguna situación de discapacidad tienen una mayor probabilidad de ser víctimas.

Por otro lado, variables como la educación, la situación laboral, la ubicación geográfica (zona rural/urbana), el acceso a instancias de seguridad, y la confianza interpersonal y en las instituciones no muestran efectos significativos en la probabilidad de ser víctima, lo que sugiere que, en este modelo particular, no tienen un impacto fuerte o directo sobre la victimización.

```{r}
#| label: tbl-tabla1
#| tbl-cap: "Tabla de Resultados del Modelo de Regresión Logística"

#Tabla de resultados de la regresión Logística}
kable(
  resultados,  # Data frame con los resultados
  caption = "",  
  col.names = c("Variable", "Coeficiente", "Error Estándar", "Valor Z", "Valor P", "Significancia"),  # Etiquetas de las columnas
  digits = 3,  # Número de decimales
  format = "html"  # Salida en formato HTML
) %>%
  kable_styling(
    bootstrap_options = c("striped", "hover", "condensed", "responsive"),  # Opciones de estilo
    full_width = FALSE,  # Ajustar el ancho de la tabla al contenido
    position = "center"  # Centrar la tabla
  ) %>%
  row_spec(0, bold = TRUE, background = "#f2f2f2")  # Resaltar la fila de encabezados

# Asegurarse de que el data frame no tenga nombres de fila
row.names(resultados) <- NULL  # Elimina los nombres de fila si están presentes
```

```{r, results = 'hide'}
summary(model1)
```

```{r, results='hide'}
pre_risk_model1 <- predict(model1, newdata = t_test, type = "response")
pre_risk_model1
```

```{r, results='hide'}
pc1 <- pre_risk_model1[t_test[,8] == 1]
nc1 <- pre_risk_model1[t_test[,8] == 0]
roc1 <- roc.curve(scores.class0 = pc1, scores.class1 = nc1, curve = T)
```

```{r, results='hide'}
pred1 <- as.factor(ifelse(pre_risk_model1 > 0.5, "1","0"))
confusionMatrix(pred1, t_test$victimizacion, positive = "1")

# CURVA ROC
curva_roc <- roc(t_test$victimizacion, pre_risk_model1)
coords(curva_roc, "best") # threshold nos da el punto de corte
# que maximiza la especificidad y la sensibilidad
pred2 <- as.factor(ifelse(pre_risk_model1 >= 0.142, "1","0"))
confusionMatrix(pred2, t_test$victimizacion, positive = "1")
```

El modelo predictivo que se llevó a cabo tiene como objetivo predecir la probabilidad de victimización a partir de un conjunto de variables independientes relacionadas con características sociodemográficas, comportamientos, percepciones y contextos de los individuos. Utilizando un modelo de regresión logística, se busca identificar patrones y relaciones significativas entre factores como el sexo, la edad, el nivel educativo, la exposición a riesgos, la sensación de seguridad y las conductas preventivas, entre otros, y su impacto en la probabilidad de ser víctima.

Para evaluar el modelo predictivo, se realizó una división de la base de datos en dos subconjuntos: un conjunto de entrenamiento (t_train) y un conjunto de prueba (t_test). Esta división es fundamental en el proceso de modelado predictivo, ya que permite entrenar el modelo utilizando una parte de los datos y luego evaluar su desempeño en un conjunto de datos independiente, asegurando así la generalización de los resultados.

En esta etapa, el 80% de los datos se asignaron al conjunto de entrenamiento y el 20% restante al conjunto de prueba. Además, para garantizar la calidad del modelo y evitar posibles sesgos en las predicciones, los registros con valores de "No sabe" en la variable nivel educacional se trataron asignándoles valores perdidos (NA) tanto en el conjunto de entrenamiento como en el de prueba.

Inicialmente, se calcularon los indicadores de la matriz de confusión y la curva ROC para evaluar el desempeño del modelo predictivo en un escenario de punto de corte estándar de 0,5 para clasificar las predicciones en víctimas y no víctimas. Luego se procedió a calcular el punto de corte óptimo que maximiza la especificidad y la sensibilidad, estableciendo este punto de corte en 0,142. A partir de este punto de corte se recalculó la matriz de confusión y la curva Roc, resultados que se presentan en la siguiente figura y tablas.

```{r}
#| label: fig-10
#| fig-cap: "Curva ROC"

plot(curva_roc, print.thres="best")
```

La exactitud del modelo es de 0,679, lo que indica que, en general, el modelo tiene una capacidad moderada para predecir correctamente los casos de victimización y no victimización. El valor de sensibilidad (0,687) es relativamente alto, lo que sugiere que el modelo tiene una capacidad decente para identificar correctamente los casos de victimización, es decir, los verdaderos positivos. Sin embargo, la especificidad, que es de 0,678, indica que el modelo tiene una capacidad similar para identificar correctamente los casos negativos, es decir, los verdaderos negativos. La precisión (PPV) de 0.261 es baja, lo que sugiere que, cuando el modelo predice que alguien ha sido víctima, hay una alta probabilidad de que esta predicción sea incorrecta. Uno de los motivos que explican estos resultados es el desbalence en la muestra entre personas víctimas y no víctimas, ya que al haber muchas más personas no víctimas, el modelo en general es mucho más efectivo para predecir este grupo, mientras que presenta una menor precisión en el caso del grupo más pequeño de víctimas.

```{r, results='hide'}
pre_risk_model1_bi <- as.factor(ifelse(pre_risk_model1 > 0.142, 1, 0)) 

cm <- confusionMatrix(pre_risk_model1_bi, t_test$victimizacion, mode = "everything", positive = "1")


resultado_cm <- data.frame(
  Métrica = c("Exactitud", "Sensibilidad (Recall)", "Especificidad", "Precisión (PPV)", "F1-Score"),
  Valor = c(cm$overall["Accuracy"], 
            cm$byClass["Sensitivity"], 
            cm$byClass["Specificity"], 
            cm$byClass["Pos Pred Value"], 
            cm$byClass["F1"]))
```

```{r}
#| label: tbl-tabla2
#| tbl-cap: "Tabla de Métricas de la Matriz de Confusión"

kable(
  resultado_cm,
  caption = "",
  col.names = c("Métrica", "Valor"),
  digits = 3,
  align = "ccc"  # Centrar todas las columnas
) %>%
  kable_styling(bootstrap_options = c("striped", "hover", "condensed", "responsive"))
```

Relacionado con lo anterior, la matriz de confusión muestra que el modelo tiene dificultades para predecir correctamente las víctimas (clase 1), ya que identifica correctamente solo 211 casos como víctimas (verdaderos positivos), mientras que comete 96 falsos negativos, es decir, no reconoce a muchas víctimas.

```{r}
#| label: tbl-tabla3
#| tbl-cap: "Matriz de Confusión"

# Crear una tabla de la matriz de confusión
conf_matrix <- as.data.frame(as.table(cm$table))

# Reestructurar la tabla para que las predicciones queden como columnas
conf_matrix_wide <- conf_matrix %>%
  pivot_wider(
    names_from = Prediction,  # Las categorías de Predicción se convertirán en columnas
    values_from = Freq,       # Los valores de frecuencia se pondrán en las celdas de cruce
    values_fill = list(Freq = 0)  # Rellenar valores vacíos con 0 (en caso de no haber una combinación)
  )

# Visualizar la tabla reestructurada con kable
kable(
  conf_matrix_wide,  # Tabla reestructurada
  caption = "Matriz de Confusión", 
  col.names = c("Referencia", "Predicción 0", "Predicción 1"),  # Nombres de las columnas
  digits = 0,  # Sin decimales
  format = "html",  # Salida en formato HTML
  align = "ccc"  # Centrar todas las columnas
) %>%
  kable_styling(
    bootstrap_options = c("striped", "hover", "condensed", "responsive"),  
    full_width = FALSE,  
    position = "center"  
  ) %>%
  row_spec(0, bold = TRUE, background = "#f2f2f2")  # Resaltar la fila de encabezado
```

## Análisis predictivo: Random Forest

Se utiliza Random Forest porque es un modelo de aprendizaje automático supervisado que combina múltiples árboles de decisión para mejorar la precisión y estabilidad de las predicciones. Es útil porque reduce el sobreajuste, maneja bien datos con muchas variables y es robusto ante valores atípicos. Además, permite evaluar la importancia de las variables en la predicción.

### Carga de datos

```{r}
df <- base_consolidada_2
```

### Preprocesamiento de datos

```{r, results='hide'}
# Filtrar variables categóricas con más de 53 niveles
categorical_vars <- names(df)[sapply(df, function(x) is.factor(x) & nlevels(x) > 53)]
df <- df %>% select(-all_of(categorical_vars))

# Verificar que el filtrado funcionó
str(df)  # Revisa la estructura para confirmar que las variables categóricas problemáticas fueron eliminadas
```

```{r, results='hide'}
# Divide los datos en entrenamiento y prueba
set.seed(123)
trainIndex <- createDataPartition(df$victimizacion, p = 0.7, list = FALSE)
trainData <- df[trainIndex, ]
testData <- df[-trainIndex, ]

# Ajuste del modelo Random Forest
set.seed(123)
rf_model <- randomForest(victimizacion ~ ., data = trainData, ntree = 500, mtry = sqrt(ncol(trainData) - 1), importance = TRUE)

# Imprime el modelo entrenado para verificar
print(rf_model)
```
La matriz de confusión del Random Forest muestra que el modelo fue capaz de predecir correctamente 6453 casos de no victimización y 72 casos de victimización. Sin embargo, clasificó erróneamente 83 casos de no víctimas como víctimas. Esto es, generó 83 falsos positivos. Asimismo, se presentaron 1037 errores al clasificar victimas reales como no victimas (falsos negativos), lo que indica que el modelo presenta dificultades al identificar correctamente a las personas victimizadas. Esto indica que el modelo es preciso al identificar quién no será victima, pero tiene dificultades al detectar correctamente a quienes sí lo serán. 

```{r}
#| label: tbl-tabla4
#| tbl-cap: "Matriz de Confusión Random Forest"

conf_matrix_df <- data.frame(
  Real = c("Clase 0 (No Víctima)", "Clase 1 (Víctima)"),
  `Predicho 0 (No Victima)` = c(6453, 1037),
  `Predicho 1 (Victima)` = c(83, 72)
)

kable(conf_matrix_df, format = "html", align = "c", caption = "Matriz de Confusión del Modelo Random Forest") %>%
  kable_styling(full_width = FALSE, bootstrap_options = c("striped", "hover", "condensed", "responsive"))
```

### Predicciones en probabilidades

```{r}
# Obtener probabilidades en lugar de clases
pred_probs <- predict(rf_model, testData, type = "prob")
```

### Curva ROC

La Curva ROC es una herramienta para evaluar el desempeño de un modelo de clasificación, midiendo la relación entre la tasa de verdaderos positivos (sensibilidad) y la tasa de falsos positivos (1 - especificidad).

El punto de corte de 0.157 significa que el modelo clasificará como víctima a cualquier caso cuya probabilidad estimada sea superior a este umbral, en lugar de usar el estándar de 0.5. Este valor se elige porque maximiza la diferencia entre sensibilidad y especificidad, lo que permite un mejor balance en la clasificación.

Esto significa que, si la probabilidad predicha de ser víctima es mayor a 0.157, el modelo clasificará el caso como 1 (víctima); de lo contrario, lo clasificará como 0 (no víctima). En este caso, el umbral bajo **favorece la detección de más casos positivos**, aumentando la sensibilidad a costa de un posible incremento en los falsos positivos. 


```{r}
#| label: fig-11
#| fig-cap: "Curva ROC Random Forest"

# Calcular la curva ROC
roc_curve <- roc(testData$victimizacion, pred_probs[, 2])  # Tomamos la probabilidad de la clase positiva
plot(roc_curve, main="Curva ROC - Random Forest")

# Calcular el Área Bajo la Curva (AUC)
auc_value <- auc(roc_curve)
print(paste("Área bajo la curva (AUC):", auc_value))

# Encontrar el mejor punto de corte
opt_cutoff <- coords(roc_curve, "best", ret="threshold")
print(paste("Punto óptimo de corte:", opt_cutoff))

```

### Aplicación del punto de corte

```{r, results='hide'}
# Aplicar el punto de corte óptimo
adjusted_predictions <- ifelse(pred_probs[, 2] > 0.157, 1, 0)

# Convertir a factor para la matriz de confusión
adjusted_predictions <- factor(adjusted_predictions, levels = levels(testData$victimizacion))

# Nueva matriz de confusión con el umbral ajustado
conf_matrix_adjusted <- confusionMatrix(adjusted_predictions, testData$victimizacion)
print(conf_matrix_adjusted)
```
El modelo tiene una precisión del 58.61%, lo que sugiere un desempeño moderado. La sensibilidad es de 55.48%, lo que indica que el modelo identifica correctamente ese porcentaje de los casos de no victimización. Por otra parte, la especificidad muestra que detecta el 77.05% de los casos de victimización. Sin embargo, el calor predictivo negativo (22.69%) es bajo, lo que significa que el modelo aun presenta dificultades para identificar correctamente a las personas victimizadas. El índice Kappa, de 0.1631, sugiere una relación débil entre las predicciones del modelo y la realidad.

```{r}
#| label: tbl-tabla5
#| tbl-cap: "Matriz de Confusión Random Forest ajustada al Punto de Corte"

# Crear la matriz de confusión como data frame
conf_matrix_df <- data.frame(
  Real = c("Clase 0 (No Víctima)", "Clase 1 (Víctima)"),
  `Predicho 0 (No Víctima)` = c(1554, 1247),
  `Predicho 1 (Víctima)` = c(109, 366)
)

# Crear un data frame con las métricas del modelo
metrics_df <- data.frame(
  Métrica = c("Precisión (Accuracy)", "Intervalo de confianza (95% CI)", 
              "No Information Rate", "P-Value [Acc > NIR]", 
              "Kappa", "McNemar's Test P-Value",
              "Sensibilidad", "Especificidad", "Valor predictivo positivo", "Valor predictivo negativo",
              "Prevalencia", "Detection Rate", "Detection Prevalence", "Balanced Accuracy"),
  Valor = c("58.61%", "(56.9% - 60.3%)", "85.5%", "1", 
            "0.1631", "<2e-16", 
            "55.48%", "77.05%", "93.45%", "22.69%", 
            "85.5%", "47.44%", "50.76%", "66.27%")
)

# Mostrar la tabla de la matriz de confusión
kable(conf_matrix_df, format = "html", align = "c", caption = "Matriz de Confusión del Modelo") %>%
  kable_styling(full_width = FALSE, bootstrap_options = c("striped", "hover", "condensed", "responsive"))
```


```{r}
#| label: tbl-tabla6
#| tbl-cap: "Métricas del Modelo de Clasificación Random Forest"

# Mostrar la tabla de métricas
kable(metrics_df, format = "html", align = "c", caption = "Métricas del Modelo de Clasificación") %>%
  kable_styling(full_width = FALSE, bootstrap_options = c("striped", "hover", "condensed", "responsive"))
```


### Importancia de las variables

El gráfico de importancia de las variables en un modelo de Random Forest muestra cómo cada variable contribuye a la reducción de la impureza del modelo. En este caso, si nos basamos en el índice de Gini (MeanDecreaseGini), donde los valores más altos indican una mayor contribución de la variable en la mejora de la precisión del modelo, las variables que serían más relevantes en este análisis son la región, la exposición a situaciones de riesgo, la edad, el nivel educacional, la sensación de seguridad y la confianza en las instituciones.

```{r}
#| label: fig-12
#| fig-cap: "Importancia de las variables"

varImpPlot(rf_model)
```

## Conclusiones

El objetivo de este proyecto se enfocó en analizar los factores que influyen en la victimización en Chile, considerando variables individuales, socioeconómicas, geográficas y perceptivas. A través de un enfoque cuantitativo, se utilizan datos secundarios de encuestas nacionales (EBS 2021 y Casen en pandemia 2020) y se aplican modelos estadísticos predictivos como la regresión logística y Random Forest.

El análisis descriptivo revela que las personas que han sido víctimas de delitos tienen una mayor exposición a riesgos y una menor sensación de seguridad en comparación con quienes no lo han sido. Además, las personas víctimas adoptan conductas preventivas más marcadas, lo que sugiere una respuesta adaptativa a experiencias previas de victimización. Por otro lado, las diferencias entre zonas urbanas y rurales, en cuanto a la victimización, se confirman como relevantes, con un mayor porcentaje de víctimas en áreas urbanas. Esto se alinea con la hipótesis inicial sobre la mayor densidad de población y actividad delictiva en estos contextos.

Los modelos predictivos, especialmente el de regresión logística, muestran que **la probabilidad de victimización aumenta con la exposición a situaciones de riesgo y disminuye con una mayor sensación de seguridad**. Sin embargo, el modelo presenta limitaciones en cuanto a la predicción de víctimas debido al desbalance en los datos.

El modelo de Random Forest ha permitido identificar patrones clave en la predicción de la victimización en Chile, utilizando variables socioeconómicas y demográficas. No obstante, si bien ha mostrado una buena capacidad para clasificar correctamente a quienes **no han sido víctimas de delitos**, tiene dificultades en identificar correctamente a quienes **sí lo han sido**, lo que sugiere un posible desbalance en los datos. Por su parte, el análisis de importancia de las variables indica que factores como la **región, la exposición a situaciones de riesgo, la edad, el nivel educacional, la sensación de seguridad y la confianza en las instituciones** juegan un papel relevante en la predicción de la victimización.

