---
title: "Capstone"
author: "Cristian Sandoval y Constanza Trujillo"
date: "`r Sys.Date()`" #este es un comando para que aparezca la fecha actual
lang: es
format: 
  html:
    title-block-banner: "#ffffff" #el color de fondo del banner
    smooth-scroll: true
    toc: true #tabla de contenido
    toc-depth: 6 #niveles de la tabla de contenido
    toc-location: right #la ubicación de la tabla
    number-sections: true #que enumere las secciones
    number-depth: 6
    code-fold: true #que los códigos se muestren pero ocultos
    bibliography: ref.bib #se refiere a citas en formato BibTeX
    csl: apa-numeric-superscript.csl #Formato de la cita
    theme: cosmo #el tema general, hay muchos tipos
    fig-cap-location: bottom #la ubicación del pie de nota de las figuras/gráficos
    self-contained: false
    df_print: paged
editor: visual

#    css: styles.css
execute:
  warning: false #que no se muestren los warning
  message: false #que no se muestren otros mensajes
  fig-width: 8 #el ancho de la figura/gráfico
  fig-height: 6 #el alto de la figura/gráfico
---

```{r, results = 'hide', echo=TRUE, eval=FALSE}
renv::init()
```

```{r, results = 'hide', echo=TRUE, eval=FALSE}
# Restaurar las dependencias según el archivo renv.lock
renv::restore()
```

```{r}
install_and_load <- function(package) {
  if (!require(package, character.only = TRUE)) {
    utils::install.packages(package)
    library(package, character.only = TRUE)
  }
}

# Lista de paquetes para ser instalados y cargados
packages <- c("knitr",
              "kableExtra", 
              "DT", 
              "table1",
            "reticulate",
            "gapminder",
            "latex2exp",
            "tidyverse", 
            "plotly", 
            "sf",
            "dplyr",
            "haven",
            "scales",
            "readxl",
            "stringr",
            "writexl",
            "openxlsx",
            "tidyr",
            "readr",
            "flextable",
            "DT",
            "httr",
            "ggplot2",
            "DiagrammeR",
            "httr",
            "ggraph",
            "igraph",
            "ggcorrplot",
            "survey",
            "srvyr",
            "pROC",
            "PRROC",
            "caret"
            )

# Aplica la función a cada paquete
invisible(capture.output(sapply(packages, install_and_load)))
```

```{r, results = 'hide', echo=TRUE, eval=FALSE}
renv::snapshot()
```

```{css}
body {
  font-family: 'Roboto', Arial, sans-serif; 
  line-height: 1.6; 
  background-color: #FFFFFF; 
  color: #4a235a; 
  margin: 1em;
}

h1 {
  color: #6c3483; 
  font-weight: bold;
  text-transform: uppercase;
}

h2, h3, h4 {
  color: #8e44ad; 
}

p {
  text-align: justify;
  text-indent: 1em; 
  margin-bottom: 1.2em;
}

a {
  color: #af7ac5; 
  text-decoration: none;
}

a:hover {
  color: #884ea0; 
  text-decoration: underline;
}

code {
  font-family: 'Courier New', monospace; 
  background-color: #dcd3ee; 
  padding: 0.2em 0.4em;
  border-radius: 4px;
}

blockquote {
  font-style: italic;
  border-left: 4px solid #8e44ad; 
  padding-left: 1em;
  color: #5d3b76; 
}

table {
  width: 100%;
  border-collapse: collapse;
  margin: 1em 0;
}

th, td {
  border: 1px solid #bb8fce; 
  padding: 0.5em;
  text-align: left;
}

th {
  background-color: #6c3483; 
  color: white;
}

td {
  background-color: #f4f0fa; 
}

```

# Más allá de la percepción: Análisis de victimización en Chile mediante datos sociales y técnicas predictivas

## Contexto

El fenómeno de la victimización es un objeto central de análisis en diversas disciplinas de las ciencias sociales, particularmente en la criminología, la sociología y la ciencia política. Este proyecto se fundamenta en un marco teórico que combina estas perspectivas para entender los factores que determinan la probabilidad de que una persona sea víctima de un delito en el contexto chileno.

La victimización, más allá de sus implicancias materiales o físicas inmediatas, tiene efectos profundos a nivel psicológico y social. La teoría de las oportunidades rutinarias, propuesta por Cohen y Felson en 1979 [@cohen2015routine], ofrece un marco útil para entender este fenómeno, al postular que la ocurrencia de un delito depende de la convergencia de tres elementos: un objetivo atractivo, un delincuente motivado y la ausencia de guardianes eficaces. Este enfoque pone de relieve la importancia de las características individuales y contextuales en la exposición al riesgo.

En Chile, un país marcado por una elevada desigualdad social, la relación entre factores socioeconómicos y victimización adquiere especial relevancia. Desde la perspectiva de la teoría de la tensión, formulada por Merton en 1938 [@merton1997evolving], se puede interpretar que las disparidades en el acceso a recursos y oportunidades generan frustraciones que incrementan la propensión al delito, ya sea como perpetrador o como víctima. En este sentido, las diferencias en ingresos, nivel educativo, situación laboral y acceso a servicios de seguridad podrían ser determinantes clave en la distribución del riesgo de victimización.

La percepción de inseguridad y la confianza en las instituciones constituyen dimensiones fundamentales en este análisis. La percepción de inseguridad, aunque subjetiva, refleja experiencias individuales y colectivas de victimización y afecta la calidad de vida de las personas. Según Skogan [@skogan1986fear], en su análisis de 1986, existe una relación directa entre las experiencias de victimización y el aumento de la sensación de inseguridad. Por otro lado, la confianza en instituciones como la policía y el sistema judicial, siguiendo los planteamientos de Putnam en 1993 [@putnam1993prosperous], puede influir en la disposición de las personas para buscar protección, denunciar delitos o participar en estrategias comunitarias de seguridad.

Además de los factores individuales y socioeconómicos, los aspectos geográficos y comunitarios también desempeñan un papel crítico. La ecología del delito, inspirada en las teorías de la Escuela de Chicago, sugiere que el entorno físico y social de una comunidad afecta la incidencia y la percepción del delito. En el caso chileno, las diferencias entre zonas urbanas y rurales, regiones y comunas, junto con los niveles de cohesión social y acceso a servicios, ofrecen un campo fértil para el análisis de patrones de victimización.

En conjunto, este marco teórico sustenta el análisis de los factores que influyen en la victimización en Chile, integrando perspectivas que abarcan tanto las dinámicas individuales como las estructuras sociales más amplias. Al hacerlo, el proyecto busca no solo aportar al entendimiento académico del fenómeno, sino también generar insumos prácticos para el diseño de políticas públicas orientadas a la prevención del delito y la promoción de la seguridad ciudadana.

## Objetivo del estudio

El objetivo del proyecto es identificar los factores individuales, socioeconómicos y geográficos que influyen en la probabilidad de que una persona sea víctima de un delito en Chile.

## Metodología

El proyecto utiliza un enfoque cuantitativo basado en el análisis de datos secundarios provenientes de la Encuesta de Bienestar Social 2021 y la Encuesta CASEN en Pandemia 2020. Se aplicarán técnicas predictivas para identificar los factores que influyen en la probabilidad de victimización en Chile.

**Variables del modelo**

Variable dependiente: Victimización en los últimos 12 meses (h1 de EBS)

Variables independientes:

-   Edad (l1 en EBS)

-   Sexo (sexo en Casen)

-   Nivel educacional (educ en Casen)

-   Situación laboral: empleado, desempleado, informal (activ en Casen)

-   Quintil de Ingresos (qaut en Casen)

-   Zona de residencia: urbana/rural (zona en Casen)

-   Exposición a situaciones de riesgo (h3 en EBS)

-   Conductas de prevención (h5 en EBS)

-   Percepción de inseguridad (h4 en EBS)

-   Accesibilidad a instancias de seguridad (h6 en EBS)

-   Confianza interpersonal (e4 en EBS)

-   Confianza en instituciones (f1 en EBS)

-   Situación de discapacidad (l4 en EBS)

### Modelo Conceptual

**Gráfico circular.** Para el modelo conceptual de presentación de variables se utiliza un gráfico circular, similar al modelo de estrella, dado que este permite dar cuenta de manera visualmente clara la relación entre las variables explicativas y la variable dependiente (victimización). Dado que el el objetivo de este proyecto es realizar un análisis explicativo sobre la ocurrencia de un fenómeno concreto (la victimización), el diagrama circular se establece como una mejor alternativa de visualización que el modelo entidad-relación, ya que no se busca estructurar y normalizar una base de datos. Adicionalmente, se tomó en consideración que los factores que se analizarán como potenciales elementos explicativos de la victimización (sexo, edad, percepción de seguridad, zona de residencia, confianza en instituciones, confianza interpersonal, accesibilidad a servicios, entre otras) no constituyen entidades independientes con relaciones jerárquicas, sino que representan variables explicativas que interactúan con el fenómeno central.

```{r}
#| label: fig-1
#| fig-cap: "Diagrama Circular: Factores de Victimización en Chile"

# Definir nodos (variables)
nodos <- tibble::tibble(
  name = c("VICTIMIZACIÓN", "Edad", "Sexo", "Nivel Educacional", 
           "Situación Laboral", "Quintil de Ingresos", "Zona de Residencia",
           "Región - Comuna", "Exposición a Riesgos", 
           "Percepción de Inseguridad", "Confianza en Instituciones", "Confianza interpersonal",
           "Accesibilidad a Seguridad", "Conductas de prevención"),
  tipo = c("Central", rep("Factor", 13)) # Etiqueta para diferenciar nodo central
)
# Crear conexiones entre la variable central y los factores
aristas <- tibble::tibble(
  from = "VICTIMIZACIÓN",
  to = nodos$name[-1]
)

# Crear el gráfico
grafo <- graph_from_data_frame(aristas, vertices = nodos, directed = FALSE)

ggraph(grafo, layout = "circle") +  # Cambio a diseño circular
  geom_edge_link(color = "gray70", linewidth = 0.5, linetype = "dashed") +
  geom_node_point(aes(color = tipo, size = tipo), show.legend = FALSE) +
  geom_node_text(aes(label = name), size = 3, fontface = "bold", repel = TRUE) +
  scale_color_manual(values = c("Central" = "darkgray", "Factor" = "steelblue")) +
  scale_size_manual(values = c("Central" = 7, "Factor" = 5)) +
  theme_void() +
  ggtitle("Diagrama Circular: Factores de Victimización en Chile") +
  theme(
    plot.title = element_text(size = 14, face = "bold", hjust = 0.5)
  )
```

## Carga de bases de datos

```{r, results = 'hide'}
#Importación base de datos CASEN (desde un zip en github)
url_zip <- "https://raw.githubusercontent.com/conitru/capstone/28c8fdccb68d21d46f6960a78286f8ebb98d4bae/bbdd/CASEN2020.zip"

##Guardar el archivo .zip en un archivo temporal
Temporal2 <- GET(url_zip)
temp_zip <- tempfile(fileext = ".zip")
writeBin(content(Temporal2, "raw"), temp_zip)

##Descomprimir el archivo .zip en una carpeta temporal
temp_dir <- tempfile()
  unzip(temp_zip, exdir = temp_dir)

##Ver los archivos descomprimidos en la carpeta temporal
files <- list.files(temp_dir)
print(files)

##Importar el primer archivo CSV encontrado
file_to_import <- file.path(temp_dir, files[1])  # Asumiendo que el archivo CSV es el primero
casen <- read_dta(file_to_import)  # Leer el archivo STATA

#Importación base de datos EBS 2021 (desde un archivo en github)

url_dta <- "https://raw.githubusercontent.com/conitru/capstone/28c8fdccb68d21d46f6960a78286f8ebb98d4bae/bbdd/EBS2021.dta"

ebs <- read_dta(url_dta)
```

## Exploración de datos

```{r, results = 'hide', echo=TRUE, eval=FALSE}

# Revisar estructura de las bases
str(ebs)
str(casen)

```

```{r, results = 'hide', echo=TRUE, eval=FALSE}

# Primeras filas de la base EBS
head(ebs)

# Primeras filas de la base CASEN
head(casen)
```

```{r, results = 'hide', echo=TRUE, eval=FALSE}

# Resumen estadístico de la base EBS
summary(ebs)

# Resumen estadístico de la base CASEN
summary(casen)
```

```{r, results = 'hide', echo=TRUE, eval=FALSE}

# Estructura de la base EBS
glimpse(ebs)

# Estructura de la base CASEN
glimpse(casen)

```

## Transformación y limpieza de datos

En esta sección se seleccionan las variables de las bases EBS 2021 y Casen 2020 que son relevantes para el proyecto. Asimismo, se realiza la unión de ambas bases en una sola consolidada, utilizando las variables clave de unión. Posteriormente, se realiza la transformación de las variables para su utilización en el análisis.

```{r}
# Seleccionar variables relevantes en EBS 2021
ebs2 <- ebs %>% 
  select(folio, folio_casen, id_persona_casen, region, comuna, l1, fexp, h1, h3_1, h3_2, h3_3, h3_4,
         h3_5,h3_6, h4_1,h4_2,h4_3,h4_4,h5_1,h5_2,h5_3,h5_4,h5_5,h6_1,h6_2,h6_3,h6_4,e4,f1_1,
         f1_2,f1_3,f1_4,f1_5, disc)

#Seleccionar variables relevantes en Casen 2020
casen2 <- casen %>% 
  select(folio_casen=folio, id_persona_casen=id_persona, zona, sexo, e6a, educ, activ, ocup_inf, qaut)

```

### Unión de bases de datos

Debido a la información de la nota técnica sobre la cantidad de casos que deberían mantenerse, se utilizará un left join, manteniendo la data de la base EBS 2021.

Al realizar la unión, se observa que la base efectivamente alcanza un total de 10921 observaciones, tal y como indica la nota técnica. Por esto, la unión se considera exitosa.

```{r}
Base_consolidada <- left_join(ebs2, casen2, by = c("folio_casen", "id_persona_casen"))
```

### Transformación de datos

**Variable dependiente**: La victimización se recodifica como una variable dicotómica

```{r, results='hide'}

Base_consolidada <- Base_consolidada %>% 
  mutate(victimizacion=case_when(
    h1==1~0,
    h1==2~1,
    h1==3~1))

table(Base_consolidada$victimizacion,Base_consolidada$h1)
```

**Variables independientes:** Las variables independientes se recodifican o calculan indicadores para poder ser sometidos a la regresión logística.

```{r, results='hide'}

##1. Edad
table(Base_consolidada$l1)
summary(Base_consolidada$l1)
Base_consolidada <- Base_consolidada %>%
rename(edad = l1)

##2. Sexo
table(Base_consolidada$sexo)

##3.Nivel educacional
###Esta variable presenta 110 valores perdidos (No sabe/No responde)
table(Base_consolidada$educ)

##4. Situación laboral
###No hay casos perdidos en esta variable.
table(Base_consolidada$activ)

##5. Quintil de ingreso nacional
table(Base_consolidada$qaut)
Base_consolidada <- Base_consolidada %>%
rename(quintil = qaut)

##6. Zona de residencia (urbano/rural)
table(Base_consolidada$zona)

##7. H3: Exposición a riesgos.
lapply(Base_consolidada[, c("h3_1", "h3_2", "h3_3", "h3_4", "h3_5", "h3_6")], table)
##No hay casos perdidos en estas variables.
###Se calcula un promedio simple para crear un indicador único de exposición a riesgos.
Base_consolidada <- Base_consolidada %>% 
  mutate(exp_riesgos=((h3_1+h3_2+h3_3+h3_4+h3_5+h3_6)/6))

summary(Base_consolidada$exp_riesgos)

##8.H4. Sensación de seguridad.
lapply(Base_consolidada[, c("h4_1", "h4_2", "h4_3", "h4_4")], table)

###Se calcula un promedio simple para crear un indicador único de sensación de seguridad.
Base_consolidada <- Base_consolidada %>% 
  mutate(sen_seguridad=((h4_1+h4_2+h4_3+h4_4)/4))

summary(Base_consolidada$sen_seguridad)

##9.H5. Conductas de prevención
lapply(Base_consolidada[, c("h5_1", "h5_2", "h5_3", "h5_4", "h5_5")], table)

###Esta variable tiene alternativas de respuesta "No aplica" y "No sabe/No responde", por lo que se calculará un indicador aditivo, considerando solo la cantidad total de conductas preventivas que ha tomado cada persona (H5=1 para cada indicador).
Base_consolidada <- Base_consolidada %>%
  mutate(cond_preventivas = rowSums(select(., h5_1:h5_5) == 1, na.rm = TRUE))

summary(Base_consolidada$cond_preventivas)
table(Base_consolidada$cond_preventivas)

##9.H5. Accesibilidad a instancias de seguridad
lapply(Base_consolidada[, c("h6_1", "h6_2", "h6_3", "h6_4")], table)

###Esta variable tiene alternativas de respuesta "No sabe/No responde", por lo que se calculará un indicador aditivo, considerando solo la cantidad total de instancias de seguridad accesibles que tiene cada persona (H6=1 para cada indicador).
Base_consolidada <- Base_consolidada %>%
  mutate(acce_seguridad = rowSums(select(., h6_1:h6_4) == 1, na.rm = TRUE))

summary(Base_consolidada$acce_seguridad)
table(Base_consolidada$acce_seguridad)

##10.e4. Confianza interpersonal
#No hay casos perdidos, solo se cambia el nombre para que sea más reconocible.
table(Base_consolidada$e4)
Base_consolidada <- Base_consolidada %>%
  rename(conf_interp = e4)

##11. f1: confianza en instituciones.
lapply(Base_consolidada[, c("f1_1", "f1_2", "f1_3", "f1_4", "f1_5")], table)

##No hay casos perdidos en estas variables.

###Se calcula un promedio simple para crear un indicador único de confianza en instituciones.
Base_consolidada <- Base_consolidada %>% 
  mutate(conf_instituciones=((f1_1+f1_2+f1_3+f1_4+f1_5)/5))

summary(Base_consolidada$conf_instituciones)

##12. l4: Discapacidad.
table(Base_consolidada$disc)

```

### Limpieza de base de datos

Se realiza una nueva selección de variables para conservar una base de datos que sólo contenga las variables de interés para el estudio. Posteriormente, se transforman las variables a factor o numéricas según corresponda.

```{r}

base_consolidada_2 <- Base_consolidada %>% 
  select(folio,
folio_casen,
id_persona_casen,
region,
comuna,
edad,
fexp,
victimizacion,
sexo,
educ,
activ,
quintil,
zona,
exp_riesgos,
sen_seguridad,
cond_preventivas,
acce_seguridad,
conf_interp,
conf_instituciones,
disc)
```


```{r}
##Se transforman las variables a factor, para poder usarlas en las gráficas posteriores (actualmente están como haven_labelled al haber sido importadas de Stata)
base_consolidada_2 <- base_consolidada_2 %>%
  mutate(victimizacion = as_factor(victimizacion),
         region = as_factor(region),
         comuna = as_factor(comuna),
         edad = as.numeric(edad),
         fexp = as.numeric(fexp),
         sexo = as_factor(sexo),
         educ = as_factor(educ),
         activ = as_factor(activ),
         quintil = as_factor(quintil),
         zona = as_factor(zona),
         exp_riesgos = as.numeric(exp_riesgos),
         sen_seguridad = as.numeric(sen_seguridad),
         cond_preventivas = as.numeric(cond_preventivas),
         acce_seguridad = as.numeric(acce_seguridad),
         conf_interp = as.numeric(conf_interp),
         conf_instituciones = as.numeric(conf_instituciones),
         disc = as.factor(disc))
```

## Hipótesis de la investigación

1.  Las personas que residen en zonas urbanas tienen **mayor** probabilidad de ser víctimas de delitos en comparación con quienes viven en zonas rurales, debido a la mayor densidad de población y actividad delictual.

2.  Las personas que viven en sectores con **menor** acceso a instancias de seguridad tienen una mayor probabilidad de ser víctimas de delitos en comparación con aquellas en sectores con **mayor** acceso a instancias de seguridad.

## Análisis descriptivo

En primera instancia, se realizará un análisis descriptivo para evaluar la distribución de las variables de interés. Las variables se analizan en su interacción con la victimización, que es la variable principal del análisis. En el caso de las variables nominales, se graficará su distribución en gráficos de barra agrupada para cada segmento de victimización. Mientras que en las variables escalares se evaluará su correlación con la victimización, y se realizará un gráfico de nube de puntos en los casos de las variables con mayores niveles de correlación con la victimización.

**Victimización según sexo**

Dentro del segmento de personas que han sido víctimas de un delito, el 54,9% son mujeres, mientras que el 45,1% son hombres. En tanto, en el caso de las personas que no han sido víctimas de un delito, el 58,3% son mujeres, y el restante 41,7% son hombres.

```{r}
#| label: fig-2
#| fig-cap: "Distribución por sexo según victimización"

Grafico_Sexo <- base_consolidada_2 %>%
  group_by(victimizacion, sexo) %>%
  summarise(Conteo = n(), .groups = "drop") %>%
  group_by(victimizacion) %>%
  mutate(Porcentaje = Conteo / sum(Conteo) * 100,
         victimizacion = factor(victimizacion, levels = c(0,1), labels = c("No víctima", "Víctima"))) %>%  
  ggplot(aes(x = victimizacion, y = Porcentaje, fill = sexo)) +
  geom_bar(stat = "identity", position = "fill", color = "black") +  
  coord_flip() + 
  labs(
    title = "Distribución de Sexo por Victimización",
    x = "Victimización",  
    y = "Porcentaje",
    fill = "Sexo"
  ) +
  theme_minimal() +
  theme(
    legend.position = "right", 
    plot.title = element_text(hjust = 0.5),  
    axis.text.x = element_blank(),   
    axis.ticks.x = element_blank()   
  ) +
  geom_text(
    aes(label = scales::percent(Porcentaje / 100, accuracy = 0.1)),  
    position = position_fill(vjust = 0.5), 
    color = "white"
  )

ggplotly(Grafico_Sexo, tooltip = "text")
```

**Victimización según zona de residencia**

Entre las personas víctimas existe una mayor proporción de población urbana (90,2%), en comparación a las personas de no víctimas (84,4% en zonas urbanas). Esto permitiría en primera instancia tener una primera aproximación a una respuesta a la hipotesis de que existe una mayor probabilidad de ser víctima en zonas urbanas que en zonas rurales.

```{r}
#| label: fig-3
#| fig-cap: "Distribución por zona de residencia según victimización"

Grafico_Zona <- base_consolidada_2 %>%
  group_by(victimizacion, zona) %>%
  summarise(Conteo = n(), .groups = "drop") %>%
  group_by(victimizacion) %>%
  mutate(Porcentaje = Conteo / sum(Conteo) * 100,
         victimizacion = factor(victimizacion, levels = c(0,1), labels = c("No víctima", "Víctima"))) %>%  
  ggplot(aes(x = victimizacion, y = Porcentaje, fill = zona)) +
  geom_bar(stat = "identity", position = "fill", color = "black") +  
  coord_flip() + 
  labs(
    title = "Distribución de Zona por Victimización",
    x = "Victimización",  
    y = "Porcentaje",
    fill = "Zona"
  ) +
  theme_minimal() +
  theme(
    legend.position = "right", 
    plot.title = element_text(hjust = 0.5),  
    axis.text.x = element_blank(),   
    axis.ticks.x = element_blank()   
  ) +
  geom_text(
    aes(label = scales::percent(Porcentaje / 100, accuracy = 0.1)),  
    position = position_fill(vjust = 0.5), 
    color = "white"
  )

ggplotly(Grafico_Zona, tooltip = "text")
```

**Victimización según situación de discapacidad**

El 15,3% de las personas víctimas indicaron tener alguna situación de discapacidad, mientras que en las personas no víctimas la cifra deciende a 13,8%.

```{r}
base_consolidada_2 <- base_consolidada_2 %>%
  mutate(
    disc2 = case_when(
      disc==1 ~ "Sin discapacidad",
      disc==2 ~ "Con discapacidad"))
```

```{r}
#| label: fig-4
#| fig-cap: "Distribución por situación de discapacidad según victimización"

Grafico_Disc <- base_consolidada_2 %>%
  group_by(victimizacion, disc2) %>%
  summarise(Conteo = n(), .groups = "drop") %>%
  group_by(victimizacion) %>%
  mutate(Porcentaje = Conteo / sum(Conteo) * 100) %>%
  ungroup() %>%  
  mutate(
    victimizacion = factor(victimizacion, levels = c(0,1), labels = c("No víctima", "Víctima"))
  ) %>%  
  ggplot(aes(x = victimizacion, y = Porcentaje, fill = disc2)) +
  geom_bar(stat = "identity", position = "fill", color = "black") +  
  coord_flip() + 
  labs(
    title = "Distribución de discapacidad por victimización",
    x = "Victimización",  
    y = "Porcentaje",
    fill = "Discapacidad"
  ) +
  theme_minimal() +
  theme(
    legend.position = "right", 
    plot.title = element_text(hjust = 0.5),  
    axis.text.x = element_blank(),   
    axis.ticks.x = element_blank()   
  ) +
  geom_text(
    aes(label = paste0(round(Porcentaje, 1), "%")),  
    position = position_fill(vjust = 0.5), 
    color = "white",
    size = 3
  )

ggplotly(Grafico_Disc, tooltip = "text")

```
**Victimización según situación laboral**

Entre las personas víctimas de algún delito en los últimos 12 meses, el 52,4% indicó estar ocupados/as, cifra que desciende a 48,5% en el caso de las personas no víctimas.

```{r}
#| label: fig-5
#| fig-cap: "Distribución por situación laboral según victimización"

Grafico_Activ <- base_consolidada_2 %>%
  group_by(victimizacion, activ) %>%
  summarise(Conteo = n(), .groups = "drop") %>%
  group_by(victimizacion) %>%
  mutate(Porcentaje = Conteo / sum(Conteo) * 100,
         victimizacion = factor(victimizacion, levels = c(0,1), labels = c("No víctima", "Víctima"))) %>%  
  ggplot(aes(x = victimizacion, y = Porcentaje, fill = activ)) +
  geom_bar(stat = "identity", position = "fill", color = "black") +  
  coord_flip() + 
  labs(
    title = "Distribución de situación laboral por victimización",
    x = "Victimización",  
    y = "Porcentaje",
    fill = "Situación laboral"
  ) +
  theme_minimal() +
  theme(
    legend.position = "right", 
    plot.title = element_text(hjust = 0.5),  
    axis.text.x = element_blank(),   
    axis.ticks.x = element_blank()   
  ) +
  geom_text(
    aes(label = scales::percent(Porcentaje / 100, accuracy = 0.1)),  
    position = position_fill(vjust = 0.5), 
    color = "white",
    size = 3
  )

ggplotly(Grafico_Activ, tooltip = "text")
```


## Correlaciones

### Matriz de correlación

La matriz de correlación nos muestra a modo general correlaciones de baja intensidad (ninguna supera el 0,5). En el caso de la interacción con la variable de victimización, aquellas variables con mayores valores en la correlación son la exposición a situaciones de riesgo (0,3), sensación de seguridad (-0,2) y conductas preventivas (0,2). Debido a esto, se evaluará la distribución de estas variables en relación a la victimización por medio de un gráfico de nube de puntos.

```{r}
#Crear la matriz de correlación
corr_selected <- base_consolidada_2 %>%    
  mutate(across(c(victimizacion, edad, sexo, educ, activ, quintil, zona, 
                  exp_riesgos, sen_seguridad, cond_preventivas, acce_seguridad, 
                  conf_interp, conf_instituciones, disc), as.numeric)) %>%
  select(victimizacion, edad, sexo, educ, activ, quintil, zona, 
         exp_riesgos, sen_seguridad, cond_preventivas, acce_seguridad, 
         conf_interp, conf_instituciones, disc) %>%
  cor(use = "pairwise.complete.obs", method = "pearson") %>%
  round(1)

# Definir etiquetas personalizadas
colnames(corr_selected) <- c("Victimización",
                             "Edad",
                             "Sexo",
                             "Nivel educacional",
                             "Situación laboral",
                             "Quintil de ingreso",
                             "Zona de residencia (Urbano/Rural)",
                             "Exposición a situaciones de riesgo",
                             "Sensación de seguridad",
                             "Conductas preventivas",
                             "Accesibilidad a instancias de seguridad",
                             "Confianza Interpersonal",
                             "Confianza en las instituciones",
                             "Situación de discapacidad")

rownames(corr_selected) <- colnames(corr_selected)
```

```{r}
#| label: fig-6
#| fig-cap: "Matriz de correlación entre variables del modelo"
# Crear el gráfico de correlación con etiquetas personalizadas
ggcorrplot(corr_selected, type = "lower", lab = T, show.legend = T,
           colors = c("blue", "white", "red"),
           legend.title = "Correlación")
```

### Correlaciones bivariadas relevantes

**Correlación entre victimización y exposición a situaciones de riesgo**

Existe una correlación positiva entre la exposición a situaciones de riesgo y la victimización, lo que se refleja en la orientación ascendente de la línea de regresión en el gráfico. Esto indica que, a medida que aumenta la exposición a situaciones de riesgo, también lo hace la probabilidad de ser víctima. La correlación de R=0,3 sugiere una relación moderada, lo que implica que la asociación no es extremadamente fuerte, pero sí significativa.

```{r}
#| label: fig-7
#| fig-cap: "Correlación entre victimización y exposición a situaciones de riesgo"

correlacion1 <- cor(as.numeric(base_consolidada_2$victimizacion), 
                   base_consolidada_2$exp_riesgos, 
                   use = "complete.obs")

ggplot(base_consolidada_2, aes(x = factor(victimizacion), y = exp_riesgos)) +
  geom_point(position = position_jitter(width = 0.1), color = "purple", alpha = 0.6) +
  geom_smooth(method = "lm", color = "darkblue", se = FALSE, aes(group = 1)) + 
  labs(x = "Victimización",
       y = "Exposición a situaciones de riesgo") +
  scale_x_discrete(labels = c("No ha sido víctima","Ha sido víctima")) +
  scale_y_continuous(limits = c(1,7), breaks = 1:7) +
  theme_minimal() +
  theme(panel.grid.major.y = element_line(color = "lightgray", size = 0.5),
        axis.text.x = element_text(size = 12),  
        axis.text.y = element_text(size = 12),  
        axis.title.x = element_text(size = 14), 
        axis.title.y = element_text(size = 14)) +
  geom_label(
    aes(x = 2, y = 7, 
        label = paste0("Correlación: ", round(correlacion1, 1))),
    size = 5, 
    fill = "white",  
    color = "darkblue",  
    label.size = 0.5,  
    hjust = 1, 
    vjust = 1
  )

```

**Correlación entre victimización y sensación de seguridad**

La correlación entre sensación de seguridad y victimización es negativa, con un valor de R=-0,2, lo que sugiere que a medida que aumenta la sensación de seguridad, disminuye la probabilidad de ser víctima de un delito. La línea de regresión muestra una leve inclinación descendente, indicando que las personas que reportan una mayor sensación de seguridad tienen menos probabilidades de experimentar victimización. Sin embargo, dado que la correlación es débil (R=-0,2), esta relación no es lo suficientemente fuerte como para considerarse un factor determinante, sugiriendo que existen otros factores que también influyen en la experiencia de victimización. Es importante recordar que la correlación no implica causalidad, por lo que solo podemos concluir que existe una relación leve entre las variables, pero no afirmar que una cause directamente la otras.

```{r}
#| label: fig-8
#| fig-cap: "Correlación entre victimización y sensación de seguridad"

correlacion2 <- cor(as.numeric(base_consolidada_2$victimizacion), 
                   base_consolidada_2$sen_seguridad, 
                   use = "complete.obs")

ggplot(base_consolidada_2, aes(x = factor(victimizacion), y = sen_seguridad)) +
  geom_point(position = position_jitter(width = 0.1), color = "purple", alpha = 0.6) +
  geom_smooth(method = "lm", color = "darkblue", se = FALSE, aes(group = 1)) + 
  labs(x = "Victimización",
       y = "Sensación de seguridad") +
  scale_x_discrete(labels = c("No ha sido víctima","Ha sido víctima")) +
  scale_y_continuous(limits = c(1,7), breaks = 1:7) +
  theme_minimal() +
  theme(panel.grid.major.y = element_line(color = "lightgray", size = 0.5),
        axis.text.x = element_text(size = 12),  
        axis.text.y = element_text(size = 12),  
        axis.title.x = element_text(size = 14), 
        axis.title.y = element_text(size = 14)) +
  geom_label(
    aes(x = 2, y = 7, 
        label = paste0("Correlación: ", round(correlacion2, 1))),
    size = 5, 
    fill = "white",  
    color = "darkblue", 
    label.size = 0.5, 
    hjust = 1, 
    vjust = 1
  )

```


**Correlación entre victimización y conductas preventivas**

La correlación entre conductas preventivas y victimización es positiva, con un valor de R=0,2, lo que sugiere que a medida que las personas adoptan más conductas preventivas, aumenta la probabilidad de evitar ser víctimas de un delito. La línea de regresión muestra una leve inclinación ascendente, indicando que quienes toman medidas preventivas son ligeramente menos propensos a experimentar victimización. Sin embargo, dado que la correlación es débil (R=0,2), esta relación no es lo suficientemente fuerte como para considerarse un factor determinante, lo que sugiere que existen otros factores que también influyen en la probabilidad de ser víctima de un delito.


```{r}
#| label: fig-9
#| fig-cap: "Correlación entre victimización y conductas preventivas"

correlacion3 <- cor(as.numeric(base_consolidada_2$victimizacion), 
                   base_consolidada_2$cond_preventivas, 
                   use = "complete.obs")

ggplot(base_consolidada_2, aes(x = factor(victimizacion), y = cond_preventivas)) +
  geom_point(position = position_jitter(width = 0.1), color = "purple", alpha = 0.6) +
  geom_smooth(method = "lm", color = "darkblue", se = FALSE, aes(group = 1)) + 
  labs(x = "Victimización",
       y = "Conductas preventivas") +
  scale_x_discrete(labels = c("No ha sido víctima","Ha sido víctima")) +
  scale_y_continuous(limits = c(1,7), breaks = 1:7) +
  theme_minimal() +
  theme(panel.grid.major.y = element_line(color = "lightgray", size = 0.5),
        axis.text.x = element_text(size = 12),  
        axis.text.y = element_text(size = 12),  
        axis.title.x = element_text(size = 14), 
        axis.title.y = element_text(size = 14)) +
  geom_label(
    aes(x = 2, y = 7, 
        label = paste0("Correlación: ", round(correlacion3, 1))),
    size = 5, 
    fill = "white",  
    color = "darkblue", 
    label.size = 0.5, 
    hjust = 1, 
    vjust = 1
  )

```

## Análisis predictivo: Regresión Logística

Sección en desarrollo.

```{r}
set.seed(100)
train <- sample(1:nrow(base_consolidada_2), 0.8*nrow(base_consolidada_2))
t_train <- base_consolidada_2[train,]
t_test <- base_consolidada_2[-train,]
```

```{r}
model1 <- glm(victimizacion ~ sexo + edad + educ + activ + quintil + zona + exp_riesgos + sen_seguridad + cond_preventivas + acce_seguridad + conf_interp + conf_instituciones + disc, family = binomial, data = t_train)
```

```{r, results = 'hide'}
summary(model1)
```

```{r, results='hide'}
pre_risk_model1 <- predict(model1, newdata = t_test, type = "response")
pre_risk_model1
```

```{r, results='hide'}
pc1 <- pre_risk_model1[t_test[,8] == 1]
nc1 <- pre_risk_model1[t_test[,8] == 0]
roc1 <- roc.curve(scores.class0 = pc1, scores.class1 = nc1, curve = T)

```

```{r, results='hide'}
roc1
```

```{r}
#| label: fig-10
#| fig-cap: "Curva ROC"

plot(roc1, scale.color = heat.colors(100))
```


```{r, results='hide'}
pre_risk_model1_bi <- as.factor(ifelse(pre_risk_model1 > 0.5, 1, 0)) 

confusionMatrix(pre_risk_model1_bi, t_test$victimizacion, mode = "everything", positive = "1")

```

